臺灣高等法院刑事判決　　　　　　95年度上重更(一)字第91號
上　訴　人
即　被　告　甲○○
　　　　　　　　　　現於彰化監獄
　　　　　　　　　　現借提於臺灣台北看守所
指定辯護人　姜志俊律師
上列上訴人因殺人案件，不服臺灣桃園地方法院94年度重訴字第
79號，中華民國95年6月19日第一審判決（起訴案號：臺灣桃園
地方法院檢察署94年度偵字第16225號），提起上訴經最高法院
第一次發回，本院判決如下：
    主  文
原判決撤銷。
甲○○傷害因而致人於死，處有期徒刑拾貳年。褫奪公權陸年。
    事  實
一、甲○○於民國（下同）94年8月27日23時許，與其女友黃美
    琴應高美楨、黃秀美之邀，一同前往桃園縣桃園市○○路95
    號「好樂迪KTV」，與業在該處等候之葉佳昌一同進入該KTV
    202號包廂唱歌；迄翌（28）日清晨4時許，葉佳昌以甲○○
    對其辱罵，意欲尋人毆打甲○○，而先行離開。其後於同日
    4時10分許，高美楨以電話聯絡葉佳昌返回KTV支付帳款，葉
    佳昌返回該處時，甲○○與之在門口發生爭執，旋因心中不
    滿竟基於傷害之犯意，先以電話聯絡其友人李豐吉，佯稱其
    遭人毆打，央請李豐吉騎乘機車前來搭載，不知情之李豐吉
    隨即騎乘車牌號碼ITP-227號機車前來「好樂迪KTV」等候。
    至同日5時許，葉佳昌付帳完畢，在KTV店門口欲搭乘計程車
    離開時，甲○○即要求葉佳昌下車與之前往該處對面即復興
    路與重慶街口談判，葉佳昌遂依甲○○要求下車前往；甲○
    ○旋持其於稍早之前在桃園市○○路112號前馬路旁所拾取
    他人棄置之長約80公分、重約2至3公斤之空心圓形鐵棍1支
    朝葉佳昌頭部用力擊打一下，葉佳昌因而倒地，惟仍掙扎欲
    起身，甲○○見狀，再次持手上鐵棍再敲擊被害人葉佳昌頭
    部一下、胸部一下，見葉佳昌倒地毫無反應，再以腳踹葉佳
    昌腹部一下，迄見葉佳昌被打倒在地上沒有反應，始行離去
    。甲○○行兇後，先囑在旁觀看之李豐吉前往停放機車處牽
    取機車，甲○○則自行走至桃園市○○路50號前，將前開鐵
    棍棄置於排水溝內，再行至同市○○路與復興路口與李豐吉
    會合，搭乘李豐吉騎乘之ITP-227號機車逃離現場。而葉佳
    昌雖於同日5時13分許經由路人報警並送聖保祿醫院轉送財
    團法人長庚紀念醫院急救，惟延至同日7時53分許，仍因頭
    頸部外傷顱內出血死亡。
二、案經桃園縣政府警察局桃園分局報告臺灣桃園地方法院檢察
    署檢察官相驗屍體後偵查起訴。
    理  由
一、訊據上訴人即被告坦承上揭事實，並稱伊無殺人故意，原僅
    要教訓葉佳昌等語，經查：
  (一)1.被告有於上開時地，持撿拾而得鐵棍敲擊葉佳昌一節，迭
    據被告於警訊中供稱：94年8月27日高美楨打電話給我女友
    黃美琴，問我們要不要去唱歌，伊就與高美楨、黃美琴、黃
    秀美前往桃園縣桃園市○○路95號好樂迪KTV，到了好樂迪
    KTV 高美楨朋友死者葉佳昌已在門口等候我們，時間大概是
    23時許，我們五人並進入202包廂唱歌飲酒，喝至28日4時許
    ，葉佳昌對我說我罵他，他要找人打我，打完電話就先行離
    去，約過了10分鐘高美楨打電話給葉佳昌回來KTV付錢，後
    來葉佳昌回來我們二人又在門口起爭執，吵完架葉佳昌至門
    口坐上計程車，我就拉開叫葉佳昌下車叫他至對面馬路，我
    就持一支事先在路上所拾獲之鐵棍往葉佳昌頭部打了一下（
    當時約5時左右），葉佳昌就倒在地上，當時葉佳昌想要爬
    起來，我見狀又往他頭部打了一下，持續再往胸口再打一下
    ；發現葉佳昌躺在地上不動，就用腳踢他肚子一下他也不動
    （當時我朋友李豐吉在場都有看見），我叫李豐吉去牽車，
    我往中正路方向跑至中正路50號前就將凶器鐵棍乙支丟至排
    水溝內，李豐吉騎乘ITP-227號機車至桃園縣桃園市○○路
    與復興路口載我離開現場；... （作案時所用鐵棍）在桃園
    市○○路112號前路旁所獲，圓形空心約80公分長、重約2、
    3公斤鐵質等語（見偵字第16225號卷第11頁、第12頁）。
    2.於檢察官偵查中供稱：94年8月28日早上4時許，伊在桃園
      市○○路好樂迪KTV門口前，以鐵棍打死者頭部、胸口，
      及以腳踢葉佳昌腹部；他是我女朋友的朋友，因與死者口
      角，我看旁邊有鐵棍就拿起鐵棍猛打死者；... 他（李豐
      吉）沒有（動手），他是我叫過來，原本想幫我，但他只
      是站在旁邊看，沒有動手也沒有制止我，亦未在場助勢；
      ... 我們唱歌不夠1000元，高美楨叫葉佳昌回來付錢；我
      在好樂迪對面等李豐吉等了20幾分鐘，未與高美楨在一起
      ；... （鐵棍）就在現場附近，是李豐吉來之前，我才找
      到鐵棍，我在等李豐吉的這段期間，我都一直在找鐵棍；
      我叫死者下來，當時李豐吉在計程車旁邊看，在講電話，
      我不是強拉他下來；... 走到排班計程車前時我還沒與死
      者講話，就開始從他的頭上打下去；... 是將死者打倒在
      地沒有反應才離去；... 當時李豐吉沒有勸架，他還在那
      裡講電話，後來我對他講「走了」，他就載我走了云云（
      見偵字第16225卷第58頁、第59頁、第67頁、第68頁）。
    3.於原法院審理時又供承：94年8月28日凌晨，我有以鐵棍
      毆打葉佳昌，因葉佳昌在唱歌時說我罵他，他說他等一下
      要找人來打我；... 因他說他要找人來打我，所以要教訓
      他；我直接往他身上敲，就敲到他頭部等語（見原審卷第
      8 頁、第9頁）。
    4.在本院審理中，除否認有殺人之犯意外，對於上揭事實亦
      均坦承不諱（見本院96年10月23日審判筆錄）。
  (二)相關證人之供述：
    1.證人李豐吉於警詢中證述：（問：為何前往找甲○○？）
      因為甲○○打電話給我，說渠與人吵架，對方要人打渠，
      渠很害怕叫我趕過去；伊到達桃園市○○路95號「好樂迪
      KTV」旁遇見甲○○手持鐵棍說要與人打架且四處找對方
      ，過了一會兒後甲○○在KTV門口前發現對方葉佳昌並告
      訴我就是此人，接著發現葉佳昌與KTV服務生在吵架，我
      們二人就在旁邊看，接著葉佳昌就坐上KTV門口計程車，
      甲○○就叫葉佳昌下車到對面馬路，甲○○就持鐵棍往葉
      佳昌頸部打了一下，葉佳昌就倒地，伊就制止甲○○不要
      再打了，因當時甲○○喝了很多酒，伊制止不了，甲○○
      見葉佳昌倒地，又持鐵棍往葉佳昌身上打了2、3下，並用
      腳踹，見葉佳昌不會動後快速跑步往中正路方向跑去，伊
      就去騎機車跟在後面，在桃園市○○路來電之夜酒店前，
      甲○○坐上伊所騎乘之ITP-227號重機車離去，伊就載甲
      ○○回到他家云云（見偵字第16225號卷第34頁至第35頁
      ）。於檢察官偵查中具結證稱：（94年8月28日）大約4時
      許，當時伊在睡覺，他（甲○○）說他要被人家打，叫伊
      去載他；...；（伊到好樂迪KTV時）被告在好樂迪KTV左
      邊隔3 、4家店面；（伊接到被告電話後）大約過20分鐘
      （到達好樂迪KTV）；（到場後）伊都一直在打電話，甲
      ○○說葉佳昌要找人打他，伊到了約20分鐘，才看到葉佳
      昌在好樂迪KTV門口，後來他（葉佳昌）準備坐計程車離
      要走，甲○○就去叫他下車，他（葉佳昌）下來了，後來
      他走到前面去，話還沒說，甲○○就以鐵棍打葉佳昌脖子
      ，打了4、5下，後來還有用腳踹，打完人之後，甲○○就
      說趕快跑，伊就載甲○○走了等語（見偵字第16225號卷
      第72頁至第73頁）。於原法院審理時具結證稱：（辯護人
      問94 年8月28日凌晨五點多時，你為何會騎摩托車到桃園
      市○○路的好樂迪KTV？）因為被告打電話給我；（問：
      被告打電話給你告訴你何事？）他叫我去載他；... （問
      ：你到了好樂迪KTV後，你在那邊看到何事？）看到被告
      甲○○已經喝醉酒，好像要跟人家吵架；... （問：打架
      的過程？）他有拿鐵棒打那個人的頭，然後那個人就暈倒
      ，我們就逃跑；... （問：被告打電話給你叫你過來時，
      有無叫你過來，幫他殺人或者是他要殺人的話？）沒有，
      他沒講云云（見原審卷第81頁至第83頁）。
    2.證人王國維於警詢中證述：94年8月28日5時許，在桃園市
      ○○路與重慶路口，目擊1名男子遭另一名男子持鐵棒打
      傷，當時伊在他們的對面復興路97號前伊所駕駛之計程車
      上，約於94年4月28日4時50分許，該名遭打傷之男子從復
      興路好樂迪KTV出來時喃喃自語，隨後坐上伊前面之計程
      車，有2名男子從復興路與重慶街口走過去叫該名被打傷
      之男子下車，他們3人就走過去復興路與重慶街口，沒多
      久伊看到1名穿紅上衣的男子從背後拿出1支鐵棍往被打傷
      之男子身上打，該男子倒地穿紅色上衣的男子還繼續用腳
      踹他，另一名與紅衣男子同行之男子在旁並未動手，之後
      紅衣男子與另一名未動手男子就一前一後往中正路方向離
      去，伊看到該男子倒在地上就沒動了；當時他們是快步離
      去，但伊於94年8月28日5時15分許，在桃園市○○路與北
      埔路口有見到他們騎乘一部ITP227號三陽重機車，該紅衣
      男子坐在後方，另一名騎車的就是案發現場在場的另一男
      子；經伊指認，該名未動手之男子即為李豐吉云云（見偵
      字第16225號卷第22頁至第23頁）。在檢察官偵查中又具
      結供證：94年4月28日凌晨5時，有看到1名男子被打；伊
      看到打人那二個人要過馬路至重慶街口的對面，被打的那
      一人要坐靠近伊這邊的排班計程車，因為他坐到排班的最
      後一輛，計程車司機就叫他下車去坐前面的車，後來他下
      車以後，對面那2位就走過來，後那二位跟被打的人講了
      話就一起過馬路；差不多1分鐘內，伊就看1個人由背後拿
      出一根鐵棍出來，第一棒打下來被打人就用手擋住那人就
      倒了，第二棒就朝頸部打下去，連續打了很多次都是朝上
      半身打，大約打了一分鐘；被打之人被打第一棒之後就倒
      在地下，喪失了反抗能力；（另外一人）沒有做什麼，只
      在旁邊看；打完之後他們二人就朝中正路方向跑去；...
      （問：另外一人有無上前壓制？）沒有，因為打人之人好
      像已發狂了，旁邊那一人自己好像怕被打到等語（見偵字
      第16225號卷第83頁至第84頁）。
    3.證人李豐吉既為為案發當日應被告之召前來搭載被告之人
      ，且於被告行兇毆打葉佳昌後搭載被告逃離現場，其與被
      告顯有相當之情誼；而證人王國維僅係偶然目睹案發經過
      之人，與被告應無夙怨嫌隙；衡諸常情，果非被告確實有
      持鐵棍毆打被害人，渠等應無甘冒偽證罪責故意設詞誣陷
      被告之可能。
  (三)以被告及證人李豐吉、王國維之供證相互勾稽，被告自白毆
    打被害人之情節，核與證人等所述被告以鐵棍毆打，以腳踢
    踹葉佳昌乙節，及法務部法醫研究所（94）醫鑑字第1568號
    鑑定書所載之被害人解剖傷痕相符。又查，依據被告之上揭
    供詞，其係供陳持鐵棍打被害人之頭部二下、胸部一下。然
    依證人李豐吉在警局、檢察官偵查中之陳述，則係供證被告
    持棍毆打被害人之頸部，在原審則供述被告係持鐵棍毆打被
    害人之頭部、身體及腳部；證人王國維之陳述，係供證被告
    係持鐵棍毆打被害人之頭部、身體上半身；該三人所供證被
    告持鐵棍毆打被害人之位置、次數，似未盡全然一致。然再
    查：
    1.被告獲案後自警詢起，以迄原審準備程序，始終堅稱：「
      伊就持一支事先在路上所拾獲之鐵棍往葉佳昌頭部打了一
      下，葉佳昌就倒在地上，當時葉佳昌想要爬起來，我見狀
      又往他頭部打了一下，持續再往胸口再打一下；發現葉佳
      昌躺在地上不動，就用腳踢他肚子一下他也不動」、「以
      鐵棍打死者頭部、胸口；... 走到排班計程車前時我還沒
      與死者講話，就開始從他的頭上打下去；... 是將死者打
      倒在地沒有反應才離去」、「伊直接往他身上敲，就敲到
      他頭部」云云，已如前述。此與證人王國維在偵查中供稱
      「被害人被打第一棒之後就倒在地下，喪失反抗能力」等
      語相符。
    2.據法務部法醫研究所（94）醫鑑字第1568號鑑定書所載，
      被害人所受之為創傷為：(1)左眉末梢瘀挫傷；(2)頭左頸部
      一處左上右下45度斜中空軌道樣長條形淤傷寬約1.3公分
      ，起自耳下至達於頸前，在下顎角位置下呈開放性傷口；
      (3)顱內發現蜿蛛網膜下腔出血，連續腦組織切面發現兩側
      側腦室出血，腦組織灰白質挫傷出血；(4)左胸部中空軌道
      樣長條形瘀傷，瘀傷兩緣暈開約3公分，起於左下乳頭下
      方，向右上行至胸骨右緣，右腹壁中空軌道樣長條形瘀傷
      寬約3公分，與肋骨下緣平行，起自劍突下達於右側腋下
      中線；(5)致死原因：因頭頸部外傷臚內出血致死，死亡方
      式他殺。其餘背腰臀部、四肢及生殖器部，均無防禦性外
      傷，長骨無骨折。
    3.以被告及證人李豐吉、王國維均供證：第一棒打下去被害
      人就倒了等語。
    4.依上情節相互勾稽，被告攻擊被害人之前二棍，應係朝被
      害人頭部攻擊，而擊中被害人頭左頸部，造成「顱內發現
      蜿蛛網膜下腔出血，連續腦組織切面發現兩側側腦室出血
      ，腦組織灰白質挫傷出血」，以及左眉末梢瘀挫傷，而因
      頭頸部外傷臚內出血致死；其後則擊中被害人胸、腹部，
      造成左胸部中空軌道樣長條形瘀傷兩緣暈開約3公分、右
      腹壁中空軌道樣長條形瘀傷寬約3公分，應可認定。
    5.至於，被告以鐵棍毆打被害人葉佳昌幾下乙節，證人李豐
      吉於警詢所稱被告以鐵棍毆打葉佳昌2、3下，並以腳踢等
      情，核與被告所供尚稱相符。雖該證人於檢察官偵查中改
      稱被告以鐵棍毆打4、5下云云；另證人王國維則供稱：
      第一棒打下來被打人就用手擋住那人就倒了，第二棒就朝
      頸部打下去，連續打了很多次都是朝上半身打，大約打了
      一分鐘等語，核與被告所供並不一致；然本院審酌：證人
      李豐吉當時僅係應被告之請前去搭載被告，證人王國維則
      係在現場附進排班之計程車司機，突遇被告行兇，自無法
      正常反應，實難苛求證人李豐吉、王國維明得確記憶被告
      毆打被害人葉佳昌之次數及細節；相較之下，被告為實際
      動手行兇之人，其對自身之舉動當較為清楚，故被告毆打
      葉佳昌之情節、次數，應以被告所述較為可信。
    6.被告之上揭自白，核與真實相符而可採信；被告確實有於
      前開時、地持，以犯罪事實欄所載之手段持鐵棍毆打，以
      腳踢踹葉佳昌，致被害人死亡，應可認定。
二、按殺人與傷害人致死之區別應以有無殺意為斷，其受傷之多
    寡輕重如何，及是否為致命部位，有時雖可藉為認定有無殺
    意之心證，究不能據為絕對標準。易言之，殺人罪之成立，
    須於實施殺害時，即具有使其喪失生命之故意，倘缺此種故
    意，僅在使其受傷，而結果致人於死，應僅就傷害致人於死
    負責，尚不能論以殺人罪。而行為人是否有殺人犯意，乃行
    為人主觀意識，尚須從諸多客觀現象予以判定，本件被告雖
    坦承有持鐵棍毆打被害人之行為，但自始否認有殺人之犯意
    ，等語。查
  (一)本件被告與被害人原非相識，乃因事發當天被告與其女友黃
    美琴受案外人高美楨、黃秀美之邀，一同前往「好樂迪KTV
    」唱歌始與葉佳昌相遇發生辱罵糾紛，被害人葉佳昌原欲尋
    人毆打被告而先行離去，斯時被告尚不知情，顯見被告與被
    害人葉佳昌之間並無舊仇或宿怨，當天偶遇而同樂，於糾紛
    之前並無殺人動機，應無可疑。
  (二)衝突之發生係被害人經同伴高美楨以電話聯絡返回付帳時，
    上訴人即被告在門口發生爭執，斯時被告才以電話聯絡其友
    人李豐吉佯稱其遭人毆打央其前來搭載，以防被打，則顯見
    被告初無犯罪之動機，乃因案外人把被害人電話召回付帳發
    生口角之爭，純係偶發事件，益見其無殺人之動機。
  (三)其所持用以毆打被害人之鐵棍，並非被告至ＫＴＶ之前即隨
    時預藏，乃其餘稍早之前在路旁所拾得，不經意而持有。與
    雙方之發生衝突實全不相干，則該鐵棍客觀上依通常人生活
    經驗以該等重量之鐵棍敲擊人頭之重要部位，可能傷及腦部
    重要組織而足以致命，但被告既非事先預藏目的用以毆擊被
    害人，自不能僅因被告持該鐵棍毆擊被害人頭部，及據以判
    定被告有殺人犯意，況被告總智商六十六，屬於輕度智能障
    礙，研判被告犯案當時因酒精之作用而無法判斷出手之輕重
    ，此亦有鑑定報告可資參佐（見原審卷第100、101頁），惟
    被告喝酒固造成其無法判斷出手之輕重，但此係被告之故意
    自行招致，自不得依刑法第19條第2項規定減輕其刑，併與
    敘明。
  (四)據證人黃美琴供稱：「小楨就聯絡葉佳昌回來，我有看見葉
    佳昌又坐計程車回來…到櫃檯問會計小姐，查我們202包廂
    尚欠多少錢，經查我們包廂還欠店家新台幣一千餘元未付，
    但葉佳昌不夠錢，要回家拿，但櫃檯人員不肯，我見到葉佳
    昌就跟店家吵起來」（偵卷第28頁），李豐吉亦言：「甲○
    ○手持鐵棍，說要與人打架，四處找對方。過了一會兒，甲
    ○○在ＫＴＶ門口發現對方葉佳昌，並告訴我就是此人，接
    著發現葉佳昌與ＫＴＶ服務生在吵架，我們二人就在旁邊看
    」（同上卷34頁）。足認被告雖在被害人與店家服務人員爭
    吵之前即有犯意，惟在店家與被害人爭吵時，被告與其友李
    豐吉站在旁邊觀看，益見其無殺人犯意及動機。
    綜上所述，被告所辯其無殺人犯意尚足採信，復查刑法第
    277條第2項傷害致人於死之罪，係因犯罪致發生一定結果而
    為加重之規定，即以不法傷害人身體之故意，所施之傷害行
    為，致生行為人所不預期之死亡結果，使其就死亡結果負其
    刑責。且此傷害行為與死亡之發生有因果關係之聯絡者而言
    。本件被害人葉佳昌因創傷後之顱內蜘蛛網膜下出血而死亡
    ，業經檢察官督同法醫師檢驗員相驗製有驗斷書、解剖筆錄
    、相驗屍體證明書、法務部法醫研究所（94）醫鑑字第1568
    號鑑定書及該所94年12月9日法醫理字第0940004943號函可
    參，被害人葉佳昌係因鐵棍毆打致死亦足認定。綜上各節所
    述，被告傷害致死犯行足以認定。
三、核被告甲○○所為係犯刑法第277條第2項傷害人致死罪，公
    訴人起訴認係犯刑法第271條殺人罪，容有誤會，起訴法條
    應予變更。
四、原審以被告罪證明確予以依法論科，原非無見，但查被告係
    犯刑法第277條第2項之傷害致人於死罪，原審論以殺人罪自
    有未洽，被告上訴否認殺人而指摘原判決不當為有理由，應
    由本院將原判決撤銷而論以傷害致死罪，爰審酌被告之智識
    程度、生活習性，與被害人之關係，以及犯罪之手段，危害
    之程度，犯罪後之態度等一切情狀，量處有期徒刑十二年以
    昭炯戒，又被告與被害人宿無仇怨，僅因細故即持棍毆人致
    死，爰並宣告褫奪公權六年。又被告持以犯罪之鐵棍一支，
    雖係被告於路旁拾得之無主物，因無主物先占而取得所有，
    因未經扣案，為免將來執行困難，本院認無宣告沒收之必要
    。
據上論斷，應依刑事訴訟法第369條第1項前段、第364條、第299
條第1項前段、第300條，刑法第277條第2項、第37條第2項，判
決如主文。
本案經檢察官劉靜婉到庭執行職務。
中　　華　　民　　國　　96　　年　　11　　月　　6 　　日
　　　　　　　　　刑事第八庭審判長法　官  鄭文肅
  　　　　　　　　　　　　　　　　法  官  張明松
        　　　　　　　　　　　　　法  官  蔡光治
以上正本證明與原本無異。
如不服本判決，應於收受送達後十日內向本院提出上訴書狀，其
未敘述上訴之理由者並得於提起上訴後十日內向本院補提理由書
（均須按他造當事人之人數附繕本）。
                                  書記官  陳韋杉
中　　華　　民　　國　　96　　年　　11　　月　　16　　日
附錄：本案論罪科刑法條全文
中華民國刑法第277條
（普通傷害罪）
傷害人之身體或健康者，處3年以下有期徒刑、拘役或1千元以下
罰金。
犯前項之罪因而致人於死者，處無期徒刑或7年以上有期徒刑；
致重傷者，處3年以上10年以下有期徒刑。
